【裁判字號】    89,訴,557
【裁判日期】    890511
【裁判案由】    重利
【裁判全文】
臺灣板橋地方法院刑事判決                          八十九年度訴字第五五七號
    公  訴  人  臺灣板橋地方法院檢察署檢察官
    被      告  甲○○
    選任辯護人  魯寶文律師
右列被告因常業重利案件，經檢察官提起公訴（八十八年度偵字第二六０四七號），
本院判決如左︰
    主  文
甲○○共同以犯重利罪為常業，處有期徒刑陸月，緩刑伍年。
    事  實
一、甲○○與自稱「吳先生」之不詳姓名成年男子共同基於常業重利之犯意聯絡，自
    民國（下同）八十八年七月間起，由該自稱「吳先生」之成年男子於報紙刊登廣
    告招攬客戶，從事放款業務，並以電話號碼（０二）00000000號電話作
    為對外聯絡借貸之工具，在台北縣蘆洲市○○路二六五號台新銀行附近，乘潘秀
    珠等人經濟拮据之急迫窘境，急需用錢之際，以每十天為一期還息一次，即每貸
    款新台幣（下同）十萬元，每十天一期須還息約二萬二千元，借款人須簽立支票
    以為擔保，以此方式借款予潘秀珠等人，取得與原本顯不相當之重利，該自稱「
    吳先生」之男子並以每次一千元之代價，僱用甲○○擔任拿取貸款現金予借款人
    或向借款人收票、換票之工作，甲○○與自稱「吳先生」之成年男子二人並共同
    恃以為生，以之為常業。嗣因潘秀珠無法償還高利貸款而向警方報案，於八十八
    年十二月一日十四時許，甲○○前往台北縣蘆洲市○○路二六五號台新銀行附近
    ，欲向潘秀珠收款時，為警當場查獲，並在甲○○身上起獲潘秀珠所簽發如附表
    所示之三張支票（均業據潘秀珠至警局領回）。
二、案經台北縣警察局蘆洲分局報請台灣板橋地方法院檢察署檢察官偵查起訴。
    理  由
一、訊據被告甲○○固坦承受僱於自稱「吳先生」之男子，並擔任拿取貸款現金予借
    款人或向借款人收票、換票之工作等情不諱，惟矢口否認有何重利犯行，辯稱：
    伊並不知「吳先生」借貸利息之計算方式，並無常業重利之故意云云；惟查，右
    揭事實，業據證人潘秀珠迭於警訊及偵查時證述甚詳（見偵查卷第十三頁至第十
    五頁，及第四十九頁至第五十頁），並有潘秀珠所出具之贓物認領保管單一紙及
    支票影本三紙附於偵查卷可憑，而被告係因看報紙上所刊登之「徵外務員」廣告
    而受僱於自稱「吳先生」之男子，其並依「吳先生」之指示而交付現金十萬元予
    借款人潘秀珠，且多次向潘秀珠收票及換票，為警查獲當時亦係欲向潘秀珠收取
    償還之借款，而被告每次交款、取票、換票後均向「吳先生」收取一千元之代價
    等情，業據被告於本院審理時自承在卷，則被告受僱於自稱「吳先生」之男子擔
    任外務員，卻於每次向借款人交款、取票及換票，即可輕鬆獲得一千元之代價，
    實與常情有違，縱認被告對於「吳先生」貸款予他人之詳細利率計算方式並不知
    悉，惟被告對於自稱「吳先生」之人係經營高利貸放款業務之地下錢莊，亦應有
    所認識，是被告雖對於「吳先生」借貸利息之詳細計算方式諉為不知，惟仍並法
    解免被告常業重利之罪責。被告前揭所辯，顯係事後圖卸刑責之詞，不足採信。
    本件事證業臻明確，被告犯行洵堪認定，應予依法論處。
二、按刑法上所謂之常業犯，指反覆以同種類行為為目的之社會活動之職業性犯罪而
    言，至於犯罪所得之多寡，是否恃此犯罪為唯一之謀生職業，則非所問，縱令兼
    有其他職業，仍無礙於該常業罪之成立（最高法院八十五年台上字第五一０號判
    例意旨可資參照）。本件被告自八十八年七月間起即受僱於「吳先生」，迄於八
    十八年十二月一日為警查獲止，已長達約五個月，且多次向潘秀珠等客戶交款、
    取票及換票，每次均可獲得一千元之代價，雖被告案發當時有在「無尾熊紅茶冰
    品行」工作（此有被告所提員工在職證明書、各類所得扣繳暨免扣繳憑單影本附
    卷可憑），惟被告既長期受僱於「吳先生」所經營之地下錢莊，擔任向客戶交款
    、取票、換票事宜，被告顯然係基於常業犯意為之。核被告所為，係犯刑法第三
    百四十五條之常業重利罪。又被告向「吳先生」所經營地下錢莊之客戶潘秀珠交
    付貸款現金並取票、換票之行為，顯已實施常業重利罪之構成要件行為，是被告
    與自稱「吳先生」之成年男子間，就前揭常業重利犯行，有犯意聯絡及行為分擔
    ，應論以共同正犯，被告認其充其量僅成立常業重利罪之幫助犯云云，即屬不可
    採信。爰審酌被告之犯行擾亂社會經濟秩序非微，及被告犯罪動機、目的、手段
    、素行、智識程度、方法及犯後態度等一切情狀，量處如主文所示之刑，以示懲
    儆。末查被告未曾受有期徒刑以上刑之宣告，有台灣高等法院檢察署刑案紀錄簡
    覆表一紙附卷可稽，被告經此偵審教訓，應知所戒慎，應無再犯之虞，本院認前
    開刑之宣告，以暫不執行為適當，爰併依刑法第七十四條第一款之規定諭知緩刑
    五年，以啟自新。至在被告身上所起獲如附表所示之支票三張，係被害人潘秀珠
    所有暫放被告處以供質押之物，不予宣告沒收，附此敘明。
據上論斷，應依刑事訴訟法第二百九十九條第一項前段，刑法第二十八條、第三百四
十五條、第七十四條第一款，罰金罰鍰提高標準條例第一條前段，判決如主文。
本案經檢察官洪家原到庭執行職務。
中      華      民      國    八十九    年      五      月     十一     日
                                    台灣板橋地方法院刑事第三庭
                                        法  官  林  海  祥
附表：
 ┌────┬───────────────────┬───────┐
 │   編號 │      質押之票據                      │    備   註   │
 ├────┼───────────────────┼───────┤
 │        │                                      │              │
 │   一   │     面額肆萬伍仟元之支票（發票日為八 │  業經潘秀珠  │
 │        │     十八年十月二十五日，發票人為潘秀 │  至警局領回  │
 │        │     珠，付款人為玉山商業銀行三重分行 │              │
 │        │     ）                               │              │
 ├────┼───────────────────┼───────┤
 │        │                                      │              │
 │   二   │     面額萬元之支票（發票日為八十八 │  業經潘秀珠  │
 │        │     年十月二十七日，發票人為潘秀珠， │  至警局領回  │
 │        │     付款人為玉山商業銀行三重分行）   │              │
 │        │                                      │              │
 ├────┼───────────────────┼───────┤
 │        │                                      │              │
 │   三   │     面額肆萬肆仟元之支票（發票日為八 │  業經潘秀珠  │
 │        │     十八年十一月一日，發票人為潘秀珠 │  至警局領回  │
 │        │     ，付款人為玉山商業銀行三重分行） │              │
 │        │                                      │              │
 └────┴───────────────────┴───────┘
得上訴
本案論罪科刑主要法條：
刑法第三百四十五條


司法院資訊處製作；財團法人民間司法改革基金會備份。
